【裁判字號】    89,自,15
【裁判日期】    890824
【裁判案由】    詐欺等
【裁判全文】
臺灣嘉義地方法院刑事判決                            八十九年度自字第一五號
    自  訴  人  乙○○
    被      告  甲○○
右列被告因詐欺案件，經自訴人提起自訴 ，本院判決如左：
  主  文
甲○○無罪。
    理  由
一、自訴意旨略以：被告甲○○係自訴人之友，民國八十六年六月十三日，向自訴人
    稱需款急用，而向自訴人告貸，自訴人不疑有詐，即湊款借貸予被告，被告則親
    自開立本票交自訴人收執，以示誠信。豈知被告自始居心不良，蓄意以謊言詐騙
    自訴人，其所開立之本票，屆其不獲兌現，雖屢經催討，卻頑不給付，並且態度
    惡劣，顯見被告自始詐騙之居心及行為屬實。自訴人迫於無奈，向本院以八十八
    年度嘉調字第三０號起訴，惟被告又再度假裝善意，承諾願意償還，經雙方和解
    ，由被告分六期，自八十八年四月三十日起至九月三十日止，每期償還伍仟元，
    然被告仍然惡性不改，和解後至今已逾十個月未曾給付還款，區區以每月五千元
    而不計利息，以被告擁有田產、房屋、汽車之資力，償還借款應極為容易，顯證
    其所為，自始以不實之理由詐騙自訴人得逞，核其犯意及行為，顯已觸犯刑法第
    三百三十九條之詐欺罪云云。
二、本案自訴人認被告涉有詐欺之犯行，無非僅因被告向自訴人借錢，履經催討，仍
    拒不返還為據。本案訊據被告甲○○矢口否認有何詐欺之犯行，辯稱：我有二個
    兒子，鄭傑文是過動兒，林翔遠則是智障兒，因此家中財務吃緊。
三、按犯罪事實應依證據認定之，無證據不得推定其犯罪事實。且不能證明被告犯罪
    者，應諭知無罪之判決，刑事訴訟法第一百五十四條、第三百零一條第一項定有
    明文。且按認定不利於被告之事實，須依積極證據，積極證據不足為不利於被告
    事實之認定時，即應為有利於被告之認定，更不必有何有利之證據（最高法院三
    十年度上字第八一六號判例參照），故證據是否真實尚欠明顯，自難以擬制推測
    之方法，為其判斷之基礎（最高法院五十三年台上字第六五六號判例參照）；次
    按刑法第三百三十九條第一項詐欺罪之成立, 以意圖為自己或第三人不法之所有
    ，以詐術使人將本人或第三人之物交付為要件，所謂詐術使人交付，必須被詐欺
    人因其詐術而陷於錯誤，若其所用方法，不能認為詐術，亦不致使人陷於錯誤即
    不構成該罪（最高法院四十六年台上字第二六０號判例參照）。至於民事債務當
    事人間，若有未依債務本旨履行給付之情形，在一般社會經驗而言，原因非一；
    其因不可歸責之事由無法給付，或因合法得對抗他造主張抗辯而拒絕給付，甚至
    債之關係成立後，始行惡意遲延給付，皆有可能，非必出於自始無意給付之詐欺
    犯罪一端；又刑事被告依法不負自證無罪之義務，故在別無積極證據之情形下，
    自難違反刑事訴訟法第一百五十四條之規定，以被告單純債務不履行之狀態，推
    定被告自始即有不法所有之意圖而施用詐術。
四、經查：
    （一）自訴人於本院調查時稱：「（問：他與你的關係？）村子裡的鄰居，我們
          是三十多年的朋友。（問：被告如何騙你？）他跟我說他兒子生病，要向
          我借錢，結果都不還：：（問：是否被告向你借錢時知道其兒子生病，其
          經濟情況很不好？）知道，他跟我說他兒子生病缺錢，因經濟情況不好。
    （二）被告於本院審理時稱：「：：我的二個兒子一直在生病，我的兒子叫鄭傑
          文，林祥遠，他們二個生病花了很多錢，而且經縣證府補助，我的經濟很
          不好，林祥遠是智障，鄭傑文是過動，我們的花費很大，很辛苦。」又經
          本院向竹崎鄉公所調閱該鄉中低收入戶身心殘障者之補助款資料，林翔遠
          於八十二年十月二日生，其確屬嘉義縣竹崎鄉中低收入戶身心障礙者之一
          ，而由內政部發放補貼，此有嘉義縣竹崎鄉公所八九嘉竹鄉民字第六九二
          四號函在卷可證，是被告辯稱因其兒子生病，其經濟狀況不佳應屬實在。
五、自訴人既為被告同村之鄰居，且被告之兒子生病，其經濟狀況不佳，為自訴人所
    明知，此為自訴人於本院調查時所自承，足見被告並無隱匿其經濟狀況而始自訴
    人陷於錯誤而交付金錢，且經本院查證，被告確有身心殘障之兒子，尚需政府之
    補助，足見被告向自訴人稱其經濟狀況不佳，並非虛妄，綜此，被告並無何詐欺
    之行為，此外亦查無其他積極證據足認被告有何如自訴人所指之犯行，睽諸前揭
    說明，自應為被告無罪之諭知。
據上論斷，應依刑事訴訟法第三百零一條第一項前段，判決如主文。
中    華    民    國      八十九        年      八      月    二十四    日
                                  臺灣嘉義地方法院刑事第二庭
                                     審判長法官  趙  文  淵
                                           法官  許  兆  慶
                                           法官  康  存  真
右正本證明與原本無異。
如不服本判決，應於判決送達後十日內，向本院提出上訴狀。
中    華    民    國      八十九        年      八      月    二十四    日
                                          書記官 胡  祥  生


司法院資訊處製作；財團法人民間司法改革基金會備份。
